臺灣臺北地方法院刑事判決
110年度易字第467號
公  訴  人  臺灣臺北地方檢察署檢察官
被      告  洪進興


選任辯護人  張寧洲律師
            邱翊森律師
上列被告因誣告案件，經檢察官提起公訴（109年度偵字第15876
號），本院判決如下：
    主  文
洪進興犯未指定犯人誣告罪，處有期徒刑肆月，如易科罰金，以
新臺幣壹仟元折算壹日。
    事  實
一、洪進興明知自己於如附表所示時間，在如附表所示之茶室消
    費後，以其所有之臺灣新光商業銀行股份有限公司（下稱新
    光銀行）信用卡（卡號：0000000000000000號，下稱系爭信
    用卡）刷卡消費如附表所示4筆共新臺幣（下同）45,000元
    ，竟因不願繳交信用卡費，基於未指定犯人誣告之犯意，於
    民國109年4月13日上午10時13分許，至臺北市政府警察局萬
    華分局龍山派出所（下稱龍山派出所），向警員謊稱：我於
    同年3月12日中午11時許發現系爭信用卡遺失，遂辦理掛失
    ，並經新光銀行通知，發現被盜刷如附表所示4筆共新臺幣
    （下同）45,000元云云，以此方式未指定犯人而向該管公務
    員誣告犯罪。
二、案經臺北市政府警察局萬華分局報告臺灣臺北地方檢察署檢
    察官偵查起訴。
    理  由
壹、程序事項：
一、本判決所引用被告洪進興以外之人於審判外所為之陳述，除
    證人王順平之警詢證述外，當事人於本院準備程序對於其他
    人之審判外陳述均不爭執其證據能力（見本院易字卷一第31
    頁），而該等證據之取得並無違法情形，且與本案之待證事
    實具有關連性，核無證明力明顯過低之事由，本院審酌上開
    證據作成時之情況，認為適當，依刑事訴訟法第159條之5第
    2項所定傳聞例外之規定，認有證據能力。
二、本判決所引用其他資以認定事實所憑之非供述證據，並無證
    據證明係公務員違背法定程序所取得，依刑事訴訟法第158
    條之4規定之反面解釋，亦得作為證據。
貳、實體事項：
一、認定犯罪事實所憑證據及理由：　 
    訊據被告矢口否認有何誣告犯行，辯稱：我當天有帶現金20
    ,000元去，那天我酒醉等語。辯護人則為被告辯稱：被告當
    日消費是以現金付款，並未刷卡。附表所示消費簽單的簽名
    與被告筆跡不合。證人王順平、林正仁、毛雅明之證述互有
    出入，無從證明被告有刷卡消費之事實。況被告當日酒醉，
    日後忘記刷卡消費之事而報案，也是出於誤會，並無誣告犯
    意等語。經查：
　㈠被告申辦之系爭信用卡於109年3月11日凌晨有如附表所示4筆
    共45,000元之消費紀錄一節，有消費簽單4張、系爭信用卡
    之消費明細在卷可查（見偵卷第39頁、本院易字卷二第87-9
    5頁）；而被告於同年4月13日上午10時13分許，至龍山派出
    所向警員報案稱：我於同年3月12日中午11時許發現系爭信
    用卡遺失，遂辦理掛失，並經新光銀行通知，發現被盜刷如
    附表所示4筆共45,000元等語，亦有被告109年4月13日警詢
    筆錄、龍山派出所受理案件報案三聯單、受理各類案件紀錄
    表、陳報單、刑案呈報單在卷可稽（見偵卷第7-17頁），可
    以認定。
　㈡被告確曾於109年3月11日凌晨至茶室刷卡消費如附表所示4筆
    共45,000元：
　⒈證人王順平於偵訊、本院審理中到庭證稱：我在販賣菸酒的
    公司上班，於109年3月間，我在萬華茶室協助茶室刷卡，因
    為茶室無法申請刷卡機，如果客人需要刷卡，就會請我帶刷
    卡機過去幫忙刷卡，刷卡時我會在簽單上註明消費的茶室、
    接待被告的小姐，每刷一筆店家會給200、300元的車馬費。
    被告於109年3月11日凌晨12時許至3時許，在萬華4家茶室刷
    卡。被告第一家先去尚美冠刷5,000元，當時因為店家說認
    識被告，我就沒有要求被告提供證件。但被告之後到第二家
    柑仔園刷了10,000元，我覺得被告是不是喝茫了，怎麼喝酒
    花錢花得這麼兇，就有檢查被告的身分證。被告又到第三家
    百樂門繼續消費，我怕他是不是拿別人的卡來刷，且他刷得
    太兇，我怕他賴帳，就要求被告提出身分證，被告一開始有
    說「那麼麻煩，不然不要刷了」，但當時接待的「吉祥」小
    姐（大陸地區人民，真實姓名年籍不詳）撒嬌說不要這樣，
    被告還是刷了，我就依照被告的身分證，將出生年月日、身
    分證字號登記在簽單上。前三筆簽單，我都是親眼看見被告
    拿筆簽名。被告又到第四家夢鄉刷了20,000元，證人毛雅明
    （暱稱「小雅」）拿被告的卡來櫃台刷，刷完拿簽單進去給
    被告簽，並且拍了被告的照片存證。後來因為被告報案，新
    光銀行扣款，我自己把錢賠給茶室等語（見偵卷第55-56、7
    0-71頁、本院易字卷一第118-125頁）。
　⒉參諸附表所示4筆消費簽單上，依序載有「尚美冠　嘟嘟」、
    「尚美冠　柑仔園」、「百樂門　吉祥」及被告之姓名年籍
    、「夢鄉　小雅」等語（見偵卷第39頁），核與證人王順平
    所述相符。另據新光銀行111年10月25日新光銀信卡字第111
    1601334號函記載：「本案因接獲持卡人洪君［即被告］反應1
    09年3月11日4筆信用卡交易有爭議而曾向該特約商店之收單
    銀行－合作金庫商業銀行，調閱爭議消費簽單，…本函接獲收
    單銀行提供之簽單及現場照片影像檔後，均有告知並提供予
    持卡人」等語，且同函檢附之「Acquirer's Dispute Respo
    nse document」內有附表所示消費簽單及各茶室名片之翻拍
    照片（其中「夢鄉飲酒店」名片下方並註明「小雅」），以
    及被告於刷卡時之相片（見本院易字卷二第85-86、97-99頁
    ），亦與證人王順平所述一致。被告雖辯稱該新光銀行所存
    照片「不太像我」（見本院易字卷二第119頁），但本院當
    庭拍攝被告相片（見本院易字卷二第125頁），兩者互核相
    符，被告所辯無非卸責之詞，不可採信。
　⒊證人毛雅明亦於偵訊中證稱：因為客人有時去店裡酒喝多了
    ，怕酒退了會不認帳，所以我們有時會拍個照片，確認這個
    人當天有來消費。被告109年3月11日凌晨有到夢鄉小吃店刷
    卡消費，因為當時被告已經跑了好幾家店，看起來有醉意，
    我有坐被告的檯，當天有很多人做他的檯，我有拍被告的照
    片傳給王順平等語（見偵卷第100-101頁），核與上述證人
    王順平所述、新光銀行所存被告相片均相符，益證被告當日
    確有前往夢鄉刷卡消費之事實。至於證人毛雅明雖曾於偵訊
    中一度託稱：我是夢鄉小吃店的服務生，負責泡茶、打掃等
    語（見偵卷第100頁），於本院審理中又否認自己有接待被
    告，對上述各情節均託稱不記得、不清楚了，只稱：被告是
    刷卡的，有來我們店裡等語（見本院易字卷一第131-143頁
    ），這是因為證人毛雅明於茶室工作、或參與經營，因恐遭
    到查緝而含糊以對，並不足以動搖其先前偵訊中所述之可信
    度。
　⒋至於證人林正仁於本院審理中雖稱：我是茶藝館股東，有在
    柑仔園、夢鄉及其他很多茶藝館做過事，有時會幫忙送酒，
    我有在夢鄉看過被告一次，當時被告是拿現金消費，我們那
    邊都是現金的，也沒有刷卡云云，但隨即又屢屢泛稱：「老
    實講我真的忘記了」、「我不知道，假如要刷卡還怎樣的話
    ，本人一定會在，老實講我真的不知道」等語（見本院易字
    卷一第126-131頁），可見證人林正仁記憶模糊，根本不能
    確定夢鄉等茶室有無刷卡消費之機制，也不能以此推認被告
    未曾在茶室刷卡消費。
　⒌本院調取被告於94年5月12日交與華南銀行之印鑑卡、存戶掛
    失取款印鑑暨更換取款印鑑申請書（見本院易字卷一第59-6
    3頁）、被告於102年間交與新光銀行之存款業務往來申請書
    （見本院易字卷一第67-75頁）、被告於103年11月4日就獨
    資商號新景園藝店出具之領用統一發票購票證申請書（見本
    院易字卷一第55頁）、被告於107年10月26日交與日盛銀行
    之個人戶開戶申請書（見本院易字卷一第79-83頁），並命
    被告於110年9月14日準備程序當庭簽名10次（存證物袋內）
    ，經本院送請內政部警政署刑事警察局鑑定上開文件與附表
    所示4筆消費簽單是否為同一人所簽，因該等送鑑文件與附
    表所示4張消費簽單期間相距過遠、且非以相同方式書寫，
    依現有資料無法認定是否為同一人所簽，有該局111年4月21
    日刑鑑字第11100274737號函在卷可查（見本院易字卷一第9
    5頁）。然而，上述送鑑文件是被告交與政府機關、銀行之
    申請文件，其簽名較端正，附表所示4筆消費簽單則是在茶
    室中飲酒作樂時所簽，簽名較潦草，這是因為簽名之環境、
    心態不同，書寫方式有異，導致無法鑑定，不能直接認為該
    4筆消費簽單不是被告所簽。
　⒍被告於108年1月至109年3月間持用系爭信用卡消費，除了附
    表所示4筆是在茶室消費以外，其他消費都是在加油站、停
    車場、汽車保養廠、有限責任臺灣區觀賞植物運銷合作社等
    處消費，固有系爭信用卡之消費明細在卷可查（見本院易字
    卷二第87-95頁），證人陶彩花亦於審理中到庭證稱：被告
    平常在外消費幾乎都用現金消費，只有補貨（購買新景園藝
    店之盆栽）或加油時才用信用卡等語（見本院易字卷二第11
    1-112頁）。然而，被告在109年3月11日凌晨在4間茶室消費
    45,000元，金額頗大，很有可能因為攜帶之現金不足而以刷
    卡消費。上述消費明細，只能證明被告於108年1月至109年3
    月間並未持系爭信用卡至其他茶室刷卡消費而已，不足以推
    認被告在茶室中也必定給付現金而完全不會刷卡消費。且附
    表所示4筆消費，是在茶室所為，衡諸常情，被告如果要上
    茶室飲酒取樂，即便沒有完全隱瞞，也不可能主動、詳細地
    跟妻子陶彩花交代詳情，證人陶彩花當庭證稱：我不知道被
    告有去茶室喝酒消費的情況等語（見本院易字卷二第112頁
    ），顯見證人陶彩花並不了解被告去茶室消費時的習慣。單
    憑上述消費明細、證人陶彩花所述，也不足以認為被告未曾
    在茶室刷卡消費。
　⒎是以，被告確曾於109年3月11日凌晨，至附表所示茶室刷卡
    消費共45,000元，應可認定。
　⒏辯護人雖聲請調取被告系爭信用卡之其他消費簽單，再度送
    請鑑定筆跡（見本院卷二第45、113-114頁），然而，除了
    附表所示消費簽單因涉有爭議，經新光銀行調取外，其他無
    爭議之消費簽單是由收單銀行、特約商店保管，保存期間通
    常為1年，有前述新光銀行111年10月25日函在卷可查（見本
    院易字卷二第85-86頁），附表所示消費都是在109年3月間
    所為，該期間其他無爭議消費簽單至今已超過2年，收單銀
    行、特約商店應已銷毀，故無調查之可能，且本院已經獲致
    心證，亦無調查必要。
　㈢被告確有誣告犯意、犯行，並無誤認情事：　
　⒈刑法之誣告罪係以使他人受刑事或懲戒處分為目的，而為虛
    偽申告之犯罪，其誣告須出諸積極之行為，不得以消極行為
    犯之，至其方式為告訴、告發、自訴或報告，以書狀或口頭
    行之，或具名或捏名或匿名為之，均所不問。又申告人若以
    自己親歷之事實，妄指他人有犯罪行為，向該管公務員申告
    ，非因出於誤會或懷疑而係出於故為虛構者，即無解於誣告
    罪之構成，此有最高法院95年度台上字第1758號、102年度
    台上字第4814號刑事判決意旨可據。
　⒉被告既於109年3月11日凌晨至茶室刷卡消費如附表所示4筆共
    45,000元，而新光銀行於該4筆消費後，均寄發手機簡訊通
    知被告，有新光銀行110年1月29日新光銀信卡字第11000054
    51號函及所附消費簡訊明細表在卷可查（見偵卷第111-113
    頁）。被告於109年3月11日上午11時46分致電新光銀行客服
    中心，掛失系爭信用卡，新光銀行則調取附表所示消費簽單
    後，於同年4月8日下午1時40分許致電被告確認，被告表示
    ：當天的確有去喝酒，但沒有消費那麼多，我要看簽單明細
    等語，行員表示：會再寄發紙本給被告，消費糾紛須與商店
    自行解決等語。被告於同日下午4時再度電洽新光銀行，詢
    問報案後可能面臨的狀況，行員表示：被告有去消費的話，
    僅是金額有糾紛，若執意報案處理，可能也會遭商店反告等
    語，被告則稱：店家是黑店無法私下解決，仍想前去報案處
    理。嗣被告於同年4月9日又電洽新光銀行，行員問被告：究
    竟曾否至附表所示店家消費，被告回答：當天在家已有喝，
    已不記得去哪家店，但的確有去萬華等語，有前述新光銀行
    110年1月29日函、新光銀行111年10月25日函及所附爭議款
    調查報告在卷可查（見偵卷第111-112頁、本院易字卷二第8
    5-86、101-102頁）。被告既已於報案前向新光銀行自承「
    當天的確有去喝酒，但沒有消費那麼多」，足見被告明知自
    己於109年3月11日凌晨確實有至茶室刷卡消費，該信用卡並
    未遺失。
　⒊然而，被告於109年4月13日卻主動前往龍山派出所報案，指
    稱：我的信用卡遺失被人盜刷云云，申告不知名之人盜刷系
    爭信用卡之事實，顯然是就自己親身經歷之事實，妄指他人
    有盜刷之犯罪行為，自有誣告犯意，且其主動報案之行為已
    屬誣告行為。至就警員詢問：「你是否要向對方提出告訴？
    提出何告訴？…」被告雖答稱：「都不用，我只是要向銀行
    銷帳。」（見偵卷第16頁），並未提出告訴，但其報案仍具
    告發之性質。尤其被告所誣告之盜刷信用卡犯行，可能構成
    刑法第216條、第210條之行使偽造私文書罪、刑法第339條
    第1項之詐欺取財罪等非告訴乃論罪，縱使未據告訴，警方
    仍應依法查辦，被告上開報案指訴他人盜刷之行為，自有使
    他人受刑事處罰之危險，亦已對國家審判權造成妨害，自屬
    誣告行為無誤。
　⒋被告、辯護人雖辯稱：被告當天酒醉，日後忘記刷卡消費之
    事而報案，也是出於誤會，並無誣告犯意等語。然而，在被
    告報案之前，新光銀行先以簡訊通知被告，再由行員在電話
    中說明消費狀況，並寄發消費簽單、照片等資料以供被告核
    對，被告顯然已經知悉自己有刷卡消費之事實。被告縱使就
    其消費金額有所不服，亦應循正常之爭議處理流程為之，其
    報案聲稱系爭信用卡「遺失」而遭人盜刷云云，顯然不是出
    於酒後遺忘、誤會所為，自無從解免其誣告犯意。
　㈣綜上所述，本案事證明確，被告之犯行已可認定，應予依法
    論科。
二、核被告所為，係犯刑法第171條第1項之未指定犯人誣告罪。
    爰以行為人責任為基礎，審酌被告自承其經營園藝行，月入
    約100,000元（見本院易字卷二第121頁），收入甚高，並無
    經濟困難，被告前往茶室飲酒取樂，嗣為脫免信用卡費之債
    務，竟任意向警察誣告不實之盜刷情事，使警察必須分案查
    緝，浪費司法資源，且致生他人無端遭受司法追訴之風險，
    實屬不該；案發後又飾詞狡賴，全無悔意，犯罪後態度難謂
    良好；另衡酌被告自承國中畢業之智識程度（見本院易字卷
    二第121頁），以及其他一切情狀，量處如主文所示之刑，
    並諭知易科罰金之折算標準，以資懲儆。
據上論斷，應依刑事訴訟法第299條第1項，刑法第171條第1項、
第41條第1項前段，刑法施行法第1條之1第1項，判決如主文。
本案經檢察官羅嘉薇提起公訴，檢察官李山明、邱曉華到庭執行
職務。
中　　華　　民　　國　　111 　年　　12　　月　　16　　日
　　　　　　　　　刑事第七庭  法　官  王沛元
上正本證明與原本無異。
如不服本判決應於收受送達後20日內向本院提出上訴書狀，並應
敘述具體理由；其未敘述上訴理由者，應於上訴期間屆滿後20日
內向本院補提理由書（均須按他造當事人之人數附繕本）「切勿
逕送上級法院」。
                              書記官  洪紹甄
中　　華　　民　　國　　111 　年　　12　　月　　16　　日
附錄本案論罪科刑法條全文
刑法第171條第1項
未指定犯人，而向該管公務員誣告犯罪者，處1年以下有期徒刑
、拘役或9千元以下罰金。
附表
編號 時間 消費茶室 刷卡金額  1 109年3月11日 凌晨0時10分 尚美冠 臺北市○○區○○路0段00巷00號 5,000元  2 109年3月11日 凌晨1時53分 柑子園 臺北市○○區○○街000巷0號1樓 10,000元  3 109年3月11日 凌晨2時52分 百樂門 臺北市○○區○○街000巷0號 10,000元  4 109年3月11日 凌晨3時30分 夢鄉 臺北市○○區○○街000巷0號 20,000元 註：上開茶室均由派威爾科技－亦詠順國際有限公司代收代付。